【裁判字號】    99,交聲,34
【裁判日期】    990226
【裁判案由】    違反道路交通管理處罰條例聲明異議
【裁判全文】
臺灣基隆地方法院交通事件裁定          99年度交聲字第34號
移送機關即
原處分機關    交通部公路總局臺北區監理所基隆監理站
聲明異議人
即受處分人    甲○○
上列聲明異議人即受處分人因違反道路交通管理處罰條例案件，
對於交通部公路總局臺北區監理所基隆監理站中華民國98年12月
17日所為之處分(原處分案號：基監字第42-CS0000000號)，聲明
異議，本院裁定如下：
    主  文
原處分撤銷。
    理  由
一、按處理違反道路交通管理處罰條例事件，有關文書送達之程
    序，應依行政程序法之規定，違反道路交通管理事件統一裁
    罰基準及處理細則第5 條定有明文；又送達，於應受送達人
    之住居所、事務所或營業所為之，對當事人送達，若應為送
    達處所不明者，行政機關得依申請，准為公示送達，當事人
    變更其送達處所，而不向行政機關陳明，致有前開情形，行
    政機關得依職權命為公示送達，行政程序法第72條第1 項前
    段、第78條第1 項第1 款、第3 項分別定有明文。是有關舉
    發通知單之送達自應依前開規定，始為合法送達，舉發通知
    單如未依前開規定合法送達受處分人，受處分人於裁決前既
    無從申訴及表示意見，亦無法到案聽候裁決或主動繳納罰款
    ，於此情形下，裁決機關逕為處分，其處分自非適法，為保
    障受處分人權益，自應撤銷裁決處分，由原處分機關另為適
    法之處理。
二、原處分意旨略以：本件聲明異議人即受處分人甲○○（下稱
    異議人）於民國98年3月19日上午7時53分許，騎乘所有車號
    CK6-609重型機車，行經臺北縣汐止市○○○路○段170號前
    （路口），因有「駕車行經有燈光號誌管制之交岔路口闖紅
    燈」之違規事實，為臺北縣政府警察局汐止分局（下稱舉發
    單位）執勤員警當場拍照存證，並以異議人違反道路交通管
    理處罰條例第53條第1 項之規定，填製臺北縣政府警察局北
    縣警交大字第CS0000000 號舉發違反道路交通管理事件通知
    單（下簡稱舉發通知單）予以逕行舉發。異議人未於應到案
    日期（98年5月9日）前到案聽候裁決，交通部公路總局臺北
    區監理所基隆監理站（下稱原處分機關）乃於應到案期限60
    日以上之98年12月17日，依道路交通管理處罰條例第53條第
    1 項、第63條第1項第3款之規定，以基監字第42-CS0000000
    號裁決書，逕行裁處異議人罰鍰新臺幣（下同）4,500 元，
    併記違規點數3點等語。
三、聲明異議意旨略以：異議人戶籍住址於93年12月23日即辦理
    變更登記至基隆市○○區○○街37巷10之1 號，原車籍地址
    基隆市○○區○○街65巷61號早已無人居住，舉發單位將應
    送達之舉發通知單送達異議人車籍地，異議人當無從收受，
    詎舉發單位未經查詢異議人戶籍變動情形，即於98年5 月21
    日逕以公示送達方式，送達上開應行送達之舉發通知單，致
    異議人無法接獲，而未能及時於舉發通知單上所載應到案日
    期前繳納罰鍰，原處分機關因而依最高數額裁處異議人罰鍰
    4,500 元，影響異議人權益；又該路口號誌燈係簡單之號誌
    運作，未預設各時相變換秒數供用路人作反應，異議人僅能
    藉由當時所見之燈號而決定能否通行，無法及時反應停車，
    實難排除誤差之可能性，故原處分機關之處分於法即有未合
    ，爰具狀聲明異議，請求撤銷原處分云云。
四、經查：
  1.按道路交通管理處罰條例所規範之車輛，係指在道路上以原
    動機行駛之汽車（包括機器腳踏車）或以人力、獸力行駛之
    車輛，而道路交通安全規則所規範之「汽車」，係指在道路
    上不依軌道或電力架線而以原動機行駛之車輛（包含機器腳
    踏車），道路交通管理處罰條例第3 條第8 款、道路交通安
    全規則第2 條第1 項第1 款分別定有明文。又汽車駕駛人駕
    駛汽車，應遵守道路交通標誌、標線、號誌之指示，道路交
    通安全規則第90條前段亦定有明文。次按汽車駕駛人，行經
    有燈光號誌管制之交岔路口闖紅燈者，處1,800 元以上5,40
    0 元以下罰鍰，並應分別記違規點數3 點，道路交通管理處
    罰條例第53條第1 項、第63條第1 項第3 款分別定有明文。
    查異議人於98年3 月19日上午7 時53分許，騎乘所有之車號
    CK6-609 重型機車，行經臺北縣汐止市○○○路○段170 號
    前（有燈光號誌管制之交岔路口）因闖紅燈，而遭舉發單位
    員警拍照存證並掣單逕行舉發之事實，為異議人所不爭執，
    且有舉發照片4 張及臺北縣政府警察局北縣警交大字等CS00
    00000 號舉發違反道路交通管理事件通知單1 紙存卷可憑。
    異議人雖辯稱經舉發違規闖紅燈之路口號誌燈係簡單之號誌
    運作，未預設各時相變換秒數供用路人作反應，異議人僅能
    藉由當時所見之燈號而決定能否通行，無法及時反應停車云
    云，惟本院觀諸卷附舉發照片，異議人經舉發違規闖紅燈之
    路口所設置之交通號誌有綠、黃、紅3 個燈號，而異議人之
    車輛於舉發違規路口停止線位置時，其行向之燈光號誌為紅
    燈，足見異議人於行近停止線時，應已看見該路口燈光號誌
    轉為黃燈之情形，此時異議人自應減速慢行，並衡酌是否可
    於行向路口紅燈亮起時通過路口，倘無法通過，自應在行向
    之停止線前停等紅燈，詎異議人於行至行向路口紅燈亮起時
    不僅未停等紅燈，且於紅燈亮起後繼續向前行，其闖紅燈之
    行為至為明確，其猶執前詞置辯，自無從採信。是舉發機關
    以前開違規事實，逕行製單舉發異議人違規闖紅燈，核無違
    誤。
  2.次按道路交通管理事件統一裁罰基準及處理細則第11條第1
    項第4 款固規定，對於逕行舉發者，應由舉發機關『送達』
    被通知人，然觀諸道路交通管理處罰條例第90條本文對於違
    反該條例之行為，自行為成立之日起；行為有連續或繼續之
    狀態者，自行為終了之日起，逾3 個月不得舉發之規定，其
    立法目的，係在避免法律關係遲不確定致生法秩序不安定之
    結果，並同時保障人民權益。可見該條項所指「逾3 個月不
    得舉發」之規定，不過係為促使各處罰機關儘速處理，以免
    造成案件久懸不決，而無法達成交通管理之目的，與送達程
    序是否完成係屬二事，尚難一概而論。且上開條文係規定「
    逾3 個月不得舉發」，並非規定「應於3 個月完成舉發」，
    自無以「自行為成立日起至『收到』舉發通知單止」解釋之
    理。況舉發行為性質上為行政機關裁罰權之行使，舉發通知
    單即屬書面作成之行政處分，而行政處分之作成（成立）與
    生效之概念並不相同，在具備成立要件之後，其本身雖能有
    效成立，惟尚須具備生效要件，始能對外發生效力，而「送
    達」之要件，衡以最高行政法院68年度判字第838 號裁判意
    旨所指「對於公法上有特定相對人之意思表示或意思通知，
    除法律有特別規定者外，在非對話為之者，應以達到相對人
    時生效，所謂達到，乃在使相對人居於可得瞭解之狀態為已
    足，此在法理上應為當然之解釋」等語，應係舉發行為之生
    效要件之一，衡諸法理，自不影響舉發行為已然成立之事實
    。換言之，舉發機關於發現交通違規事實後，填製舉發違反
    道路交通管理事件通知單，除當場舉發之案件已當場通知受
    處分人外，逕行舉發部分，一經舉發機關將舉發通知單投郵
    即已完成舉發，不因舉發通知單是否合法送達予受處分人而
    受影響。若認送達後始生舉發效力，則違反道路交通案件處
    罰條例之人，可藉搬遷住所、拒絕收受、行方不明等方式，
    拖過3 個月之期限，顯非合理。且依行政程序法第81條有關
    公示送達之規定，公示送達自公告之日或刊登政府公報或新
    聞紙起，亦須經20日或60日始發生效力，則在送達程序中，
    亦可能經過3 個月之期間，而使已完成之舉發無效，則舉發
    處罰將形同具文。綜上，可知道路交通管理處罰條例第90條
    本文所指「逾3 個月不得舉發」之規定，乃對於舉發行為之
    成立要件所設之限制，至於送達是否合法之判斷，因屬舉發
    行為生效要件之一，自不在該條之限制內，縱送達有不合法
    致其後補充送達生效日，已逾違規行為成立三個月後，所涉
    者不過救濟期間起算時點之問題，尚與舉發行為本身是否已
    經成立無涉（臺灣高等法院95年度交抗字第398 號裁定、96
    年度交抗字第495 號裁定、97年度交抗字第2174號裁定、98
    年度交抗字第731 、732 、733 號、臺灣高等法院台中分院
    98年度交抗字第818 號裁定參照）。是本件異議人違規日期
    係98年3 月19日，舉發機關於同年4 月9 日掣單逕行舉發，
    核尚未逾3 個月之法定期間，縱該舉發通知單未於3 個月內
    合法送達，亦無礙於本件舉發行為本身已經成立。
  3.再按違反道路交通管理事件統一裁罰基準及處理細則第11條
    第1 項規定：「行為人有本條例之情形者，應填製舉發違反
    道路交通管理事件通知單，並於被通知人欄予以勾記，其通
    知聯依下列規定辦理：……四、逕行舉發者，應按已查明之
    資料填註車牌號碼、車輛種類、車主姓名及地址，並於通知
    單上方空白處加註逕行舉發之文字後，由舉發機關送達被通
    知人」。又按處理違反道路交通管理事件，有關文書送達之
    程序，依行政程序法之規定，違反道路交通管理事件統一裁
    罰基準及處理細則第5 條定有明文。再送達，於應受送達人
    之住居所、事務所或營業所為之；於應送達處所不獲會晤應
    受送達人時，得將文書付與有辨別事理能力之同居人、受僱
    人或應送達處所之接收郵件人員；應受送達人或其同居人、
    受僱人、接收郵件人員無正當理由拒絕收領文書時，得將文
    書留置於應送達處所，以為送達；送達，不能依前2 條規定
    為之者，得將文書寄存送達地之地方自治或警察機關，並作
    送達通知書2份，1份黏貼於應受送達人住居所、事務所、營
    業所或其就業處所門首，另1 份交由鄰居轉交或置於該送達
    處所信箱或其他適當位置，以為送達。前項情形，由郵政機
    關為送達者，得將文書寄存於送達地之郵政機關，行政程式
    法第72條第1項前段、第73條第1項、第3項、第74條第1項、
    第2 項分別定有明文。是有關本件舉發通知單之送達，依首
    開法條規定及說明，自應適用行政程序法有關文書送達之程
    序。查本件異議人所有之上開機車車籍地為基隆市○○區○
    ○街65巷61號，雖為異議人所不爭執，然異議人於本件違規
    當時之戶籍地係位在基隆市○○區○○街37巷10-1號，有異
    議人之戶籍謄本影本及法務部戶役政連結作業系統查詢結果
    各1 紙附卷可稽。準此，異議人雖未向原處分機關或交通監
    理單位陳明變更車籍地，但已向戶政機關辦理戶籍變更登記
    ，原舉發機關並非完全無法查知其遷徙情形，則本件舉發通
    知單之送達，依行政程序法有關文書送達程序之相關規定，
    仍須依據得查知之異議人所有之上開機車車籍地及異議人戶
    籍地等二址為合於法定程序之送達，其送達程序始為合法。
    而查原舉發機關僅將本件應送達之舉發通知單寄送至異議人
    車籍地之基隆市○○區○○里○○街65巷61號，而未對異議
    人之戶籍地為送達，有臺北縣政府警察局汐止分局99年1 月
    6 日北縣警汐交字第0990000492號函暨附件中華民國郵政交
    寄大宗掛號函件存根及送達證書等影本1 份存卷可憑，是本
    件尚無應受送達處所不明之情形，詎舉發機關於將本件舉發
    通知單郵寄至異議人車籍地，經郵政機關以應受送達人遷移
    不明為由退回後，逕以應受送達處所不明為由，對異議人之
    車籍地為公示送達，有臺北縣政府警察局98年5 月21日北縣
    警交字第09800687111號函暨附件公告等影本1份在卷可憑，
    與首揭公示送達要件顯有不符，從而，本件舉發違規通知單
    既未合法送達異議人，影響異議人申訴及表示意見之權利，
    且無法到案聽候裁決或主動繳納罰款，於此情形下，為保障
    異議人權益，原處分機關自不得逕予裁罰，此觀違反道路交
    通管理事件統一裁罰基準及處理細則第30條規定自明。
五、綜上所述，原舉發機關之舉發通知單既未合法送達予受處分
    人收受，原處分機關自無依上開道路交通管理處罰條例及違
    反道路交通管理事件統一裁罰基準及處理細則之規定予以裁
    罰之餘地，故原處分機關上開裁決程序，於法要有未合，自
    應由本院將原處分撤銷，並由原處分機關另行依法處理。
據上論斷，應依道路交通案件處理辦法第20條前段，裁定如主文
。
中    華    民    國    99    年    2     月    26    日
                  交通法庭法  官  劉桂金
以上正本證明與原本無異。
對於本件裁定如有不服，應於收受送達後5日內，向本院提出抗
告書狀，敘述抗告之理由，抗告於臺灣高等法院。
中    華    民    國    99    年    2     月    26    日
                            書記官  劉如純

司法院資訊處製作；財團法人民間司法改革基金會備份。
